【裁判字號】    92,上易,92
【裁判日期】    920506
【裁判案由】    給付貨款
【裁判全文】
臺灣高等法院民事判決                              九十二年度上易字第九二號
    上  訴  人  逸泉工程有限公司
    法定代理人  沈榮相
    訴訟代理人  廖忠信律師
    複  代理人  周文哲律師
    被  上訴人  至盛工業股份有限公司
    法定代理人  吳文進
右當事人間請求給付貨款事件，上訴人對於中華民國九十一年十二月十九日臺灣臺北
地方法院九十一年度訴字第六０二三號第一審判決提起上訴，本院判決如左：
    主      文
上訴駁回。
第二審訴訟費用由上訴人負擔。
    事      實
甲、上訴人方面：
一、聲明：(一)原判決廢棄。(二)被上訴人在第一審之訴及假執行之聲請均駁回。
二、陳述：
    (一)兩造間並無訂約之意思表示，系爭買賣契約乃是存在於被上訴人與訴外人皇電
      工程有限公司（以下簡稱皇電公司）間，上訴人僅是替皇電公司訂貨，且此為
      被上訴人所明知，否則被上訴人焉會將貨品交付與皇電公司，並在出貨單上記
      載「客戶編號：皇電工程有限公司」之理？足證，系爭買賣契約之買受人為皇
      電公司。
    (二)退萬步言，若鈞院認為該買賣契約係存在於兩造間，上訴人亦僅是皇電公司之
      代理人而已，因上訴人與皇電公司簽訂有工程採購契約，依該契約第二條規定
      ：「乙方（即皇電公司）訂購設備或器材時，亦得以甲方（即上訴人）之公司
      與廠商並約，再由乙方之工程款中支付器材商，發票則由器材商逕自開給甲方
      。」以觀，可知上訴人僅係代理皇電公司與被上訴人訂約，實際買受人仍為皇
      電公司。
    (三)再退萬步言之，依據系爭契約所載買賣價款為新台幣（下同）二百四十萬元，
      而被上訴人卻主張全部價款為二百五十二萬元，此超過之十二萬元部分亦屬無
      理由。
三、證據：提出被上訴人公司應收帳款請款單、出貨單、公司變更登記事項卡、神鷹
    二號八十九年度Ｈ基地後續水電工程（Ｂ）工程合約書、九十年十月二十日註記
    「作廢」之統一發票（JD00000000號）等件為證，並聲請訊問證人（即皇電公司
    之法定代理人）王運近。
乙、被上訴人方面：
一、聲明：如主文第一項所示。
二、陳述：除與原判決記載相同者茲以引用外，並補稱略以：被上訴人交付貨品乃係
    基於上訴人之指示將貨品交付與皇電公司，才會於出貨單上記載客戶編號為皇電
    公司，又被上訴人銷售與上訴人之發電機組，於使用中發生故障，上訴人曾數次
    通知被上訴人檢修，苟本件買賣與上訴人無關，則上訴人又焉會通知被上訴人檢
    修？況若兩造間無系爭買賣契約存在，則上訴人為何會以支票支付系爭貨款中之
    一百五十一萬二千元與被上訴人，且被上訴人所開立之統一發票上亦載明買受人
    為上訴人公司，足證，系爭買賣契約是存在於兩造間至明。另買賣契約約定之貨
    款二百四十萬元是未含稅，因依法需由買受人支付營業稅百分之五，是以本件貨
    款應為二百五十二萬元。
三、證據：除援用原審所提出之證據外，並補提服務檢修單、統一發票、收款明細表
    等件為證。
    理      由
一、被上訴人起訴：上訴人於民國九十年七月二十六日向伊公司購買柴油引擎發電機
    組，總價款二百五十二萬元（含稅，未含稅為二百四十萬元）。詎上訴人僅交付
    貨款一百五十一萬二千元，尚欠一百萬八千元仍未給付，爰依買賣契約之法律關
    係，求為判決命上訴人應給付貨款一百萬八千元，及自起訴狀繕本送達之翌日（
    即九十一年十一月二十日）起至清償日止按年息百之五計算之法定遲延利息等語
    。
二、上訴人則以：系爭買賣契約乃是存在於被上訴人與皇電公司之間，若本院認為契
    約是存在於兩造間，則退步言之，上訴人亦僅是隱名代理皇電公司與被上訴人簽
    約，又系爭買賣契約價款應為二百四十萬元，非二百五十二萬元，是超過部分即
    十二萬元，亦無理由云云，資為抗辯。
三、被上訴人起訴主張上訴人於九十年七月二十六日與伊公司簽訂購買柴油引擎發電
    機組，未含稅價款為二百四十萬元之事實，業據提出合約書為證（見原審卷八頁
    ），且上訴人亦自認該合約書為真正，此部分之事實，堪採信為真。然上訴人抗
    辯系爭買賣契約並非存在於兩造間，而是存在於被上訴人與皇電公司之間云云。
    是本件應審究者為系爭買賣契約是存在於兩造或被上訴人與皇電公司間？茲論述
    如下：
（一）經查，被上訴人主張上訴人於九十年七月二十六日向被上訴人訂購柴油引擎發
      電組，未含稅價款為二百四十萬元之情，業據被上訴人提出系爭合約書、收款
      日應收帳款明細表、九十一年九月二十五日律師催告函、統一發票（見原審卷
      八至一二頁、二七頁）、服務檢修單、收款明細表（見本院卷四○、四二頁）
      等件為證，且上訴人亦自認該合約書為真正，並曾以票款支付系爭貨款中之一
      百五十一萬二千元之情（見本院九十二年四月三日準備程序筆錄，九五頁），
      況觀諸系爭合約書上明白記載買賣雙方為「立合約書人甲方：逸泉工程有限公
      司負責人沈榮相（即上訴人）、乙方：至聖工業股份有限公司」，又兩造間若
      無買賣契約之合意，則上訴人又焉會依約以支票支付一百五十一萬二千元之貨
      款與被上訴人之理？另再參酌被上訴人所開立統一發票上亦載明買受人為「逸
      泉工程有限公司」，此為上訴人所自認，足證，系爭買賣契約乃存在於兩造間
      。
（二）雖上訴人抗辯：契約是存在於被上訴人與皇電公司間，其僅是替皇電公司代訂
      系爭貨品云云，無非係以被上訴人公司應收帳款請款單、出貨單上分別記載「
      客戶名稱：皇電工程有限公司」、「客戶編號：皇電工程有限公司」為證，但
      按，當事人主張有利於己之事實者，就其事實有舉證之責任，民事訴訟法第二
      百七十七條前段定有明文，經查，觀諸系爭合約書約定：「．．．．．（二）
      工程名稱：神鷹工務所。（三）交貨地點：花蓮。．．．．．（八）甲方（即
      上訴人）應於交貨前，指定貨品放置之地點，且先清理現場，俾利乙方（即被
      上訴人）運送放置。」，則核與上訴人所陳與皇電公司簽訂「神鷹二號八十九
      年度Ｈ基地後續水電工程（Ｂ）工程合約書」之工程名稱、工程地點均相符，
      足證，被上訴人依約為將貨物運送至該工程地點，並將系爭貨物交由工程負責
      廠商皇電公司收受，始於出貨單上記載「客戶編號：皇電工程有限公司、送貨
      地址：花蓮縣新城鄉○○街入機場附近－神鷹工務所」。又上訴人提出被上訴
      人公司所列印之應收帳款請款單（表別：簡要表）上固有記載「客戶名稱：皇
      電工程有限公司」，但如前所述，此僅因被上訴人兩造所簽訂之合約書約定，
      將貨物運送至花蓮交由皇電公司收受，其上記載「客戶名稱：皇電工程有限公
      司」係為作為開立發票號碼之用，其上並有統一發票號碼「JD00000000號」記
      載，此正與上訴人所提之被上訴人於九十年十月二十日開立並註記「作廢」之
      統一發票（JD00000000號，見本院卷一○○頁）相符，益證，皇電公司並非本
      件買賣契約之當事人，若皇電公司為本件貨物之買受人，則被上訴人焉會於九
      十年十一月十日再行開立一張統一發票（KB00000000號，見原審卷二七頁、本
      院卷四一頁）交與上訴人後，上訴人並於九十一年一月三十一日以票款支付一
      百五十一萬二千元之貨款（見本院卷四二頁）之理？足證，系爭買賣貨物之買
      受人應為「上訴人」至明。是上訴人僅以該送貨單、請款單上記載「客戶名稱
      ：皇電工程有限公司」、「客戶編號：皇電工程有限公司」為由，而抗辯系爭
      買賣契約是存在於被上訴人與皇電公司，不足採信。
（三）另上訴人又提出神鷹二號八十九年度Ｈ基地後續水電工程（Ｂ）工程合約書為
      證，抗辯伊僅是皇電公司之代理人，伊僅是出名與被上訴人簽訂系爭買賣契約
      云云。但按，代理權係以法律行為授與者，其授與應向代理人或向代理人對之
      為代理行為之第三人，以意思表示為之，民法第一百六十七條定有明文，查，
      上訴人所提出之該「神鷹二號八十九年度Ｈ基地後續水電工程（Ｂ）工程合約
      書」後附之補充條款固有約定「一、乙方（即皇電公司）購買設備或器材時，
      於簽訂合約後，甲方（即上訴人）支付該項合約總價 20%之貨款，貨抵工地後
      ，甲方再支付70%貨款，餘10%於驗收後支付，以上款項以約定時約定之票期支
      付。二、乙方訂購設備或器材時，亦得以甲方之公司與器材商訂約，再由乙方
      之工程款中支付器材商，發票則由器材商逕自開給甲方。」規定（見本院卷五
      四頁、八○頁、八二頁），但此均為上訴人與皇電公司間之工程契約約定，並
      非即皇電公司授與上訴人之代理權之約定，觀其意旨應是上訴人同意皇電公司
      以上訴人公司之名義與他人簽訂契約之授權約定，且該契約係上訴人與皇電公
      司所簽訂，第三人均無從知悉契約之內容為何，況契約僅具有相對性，對於契
      約以外之第三人亦不生任何之拘束力，是上訴人自不得執此與皇電公司之契約
      來拘束被上訴人。雖上訴人又再辯稱：本件為隱名代理云云，但所謂「隱名代
      理」係指代理人為法律行為時雖未以本人名義為之，但有為本人的意思，且此
      項意思為相對人所明知或可得而知者，若代理人縱有為本人的意思，但未表示
      本人的姓名，且為相對人所不知者，係代理人以自己名義為法律行為時，代理
      人應自行負責。查，本件買賣契約是上訴人以自己名義與被上訴人簽訂，且貨
      款價金中之一百五十一萬二千元亦是由上訴人開立支票給付與被上訴人，業如
      前述，若買賣契約是存在於被上訴人與皇電公司，上訴人僅為皇電公司隱名代
      理人，則其焉會將被上訴人右揭開立「買受人為皇電公司」之統一發票（JD00
      000000號，即加註作廢字樣之發票）退回，請被上訴人於九十年十一月十日再
      行開立一張統一發票（KB00000000號，見原審卷二七頁、本院卷四一頁）交與
      上訴人後，上訴人才於九十一年一月三十一日支付上開貨款之理？此顯與常情
      有違。況上訴人亦未舉證證明其為皇電公司之隱名代理人一節，係被上訴人所
      明知之事實，是上訴人辯稱其僅為皇電公司之隱名代理人云云，不足採信。
（四）依上說明，系爭買賣契約應是存在於兩造間，上訴人抗辯：系爭契約是存在於
      被上訴人與皇電公司間，及伊僅為皇電公司之隱名代理人云云，均不足採信。
      至上訴人抗辯：本件被上訴人行使權利違反民法第一百四十八條第二項違反誠
      實信用方法云云，按行使權利，履行債務，應依誠實及信用方法，民法第一百
      四十八條第二項固有明文規定，查誠信原則乃斟酌事件之特別情形，衡量雙方
      當事人之利益，使其法律關係臻於公平妥當之一種法律原則（最高法院八十二
      年度台上字第一六五四號判決意旨參照），本件被上訴人係本於兩造間有效成
      立之買賣契約，因上訴人積欠部分貨款，而提起本件給付貨款之訴，乃是正當
      權利之行使，並無違反誠信原則，是上訴人以此為抗辯，顯屬無據。
四、上訴人另抗辯：系爭買賣契約之約定之總貨款僅二百四十萬元，被上訴人卻主張
    為二百五十二萬元，是超出之十二萬元部分，應予扣除云云。查，「營業稅稅率
    ，除本法另有規定外，最低不得少於百分之五」、「進項稅額，指營業人購買貨
    物或勞務時，依規定支付之營業稅額。」加值型及非加值型營業稅法第十條前段
    、第十五條第三項分別定有明文，準此，貨物之買受人依法需負擔百分之五之營
    業稅捐，是本件依據兩造所簽訂之系爭合約書約定：「（一）訂購內容．．．．
    總價：新台幣貳佰肆拾萬元。（十一）其他附則：．．．２、本合約不含5%稅捐
    」，是被上訴人主張該合約書所載總價二百四十萬元，是未含稅之金額等語足以
    採信為真。從而，本件系爭貨款未含稅為二百四十萬元，依法買受人即上訴人需
    依法負擔百分之五之營業稅，是本件貨款含稅後之總價款應為二百五十二萬元（
    見原審卷二○頁統一發票），上訴人抗辯應為二百四十萬元云云，亦不足採。
五、上訴人末再抗辯：被上訴人並未依約給付貨物與上訴人，故行使同時履行抗辯云
    云。按，因契約互負債務者，於他方當事人未為對待給付前，得拒絕自己之給付
    ，民法第二百六十四條第一項前段固定有明文，但查，兩造簽訂系爭合約書中既
    已約定：「．．．．．（二）工程名稱：神鷹工務所。（三）交貨地點：花蓮。
    ．．．．．（八）甲方（即上訴人）應於交貨前，指定貨品放置之地點，且先清
    理現場，俾利乙方（即被上訴人）運送放置。」，則被上訴人依約將系爭貨物分
    別於九十年十月十八日、同年月三十一日送至上訴人所指定之地點，並交由負責
    的廠商即皇電公司收受，此有上訴人自提之出貨單等件為證（見本院卷二三至二
    九頁），被上訴人始於九十年十一月十日開立統一發票與上訴人，並經上訴人確
    認無訛後，再於九十一年一月三十一日給付貨款一百五十一萬二千元，均如前述
    ，若被上訴人並未依約交付貨物，則上訴人怎會於九十一年一月三十一日，即距
    離收受貨物約有三月後，依約給付貨款而無異議之理？且若上訴人並未收受買賣
    契約之貨物，又焉會於九十年十二月二十日、九十一年十月二十四日分別通知被
    上訴人至神鷹工務所工地檢修該引擎發電機？此亦有被上訴人所提之服務檢修單
    為證（見本院卷四○頁），準此可知，上訴人確實已收受系爭買賣契約之貨物至
    明。是上訴人辯稱：被上訴人並未依約交付貨物，其行使民法第二百六十四條之
    同時履行抗辯權云云，亦屬無據。
六、綜上所述，上訴人抗辯買賣契約並非成立於兩造間，而係成立在被上訴人與皇電
    公司間，又伊僅為皇電公司之隱名代理人，並行使同時履行抗辯云云，均無可取
    。從而，被上訴人主張上訴人僅給付貨款一百五十一萬二千元，尚有貨款一百萬
    八千元仍未給付，依據買賣契約之法律關係，請求上訴人給付貨款一百萬八千元
    ，及自起訴狀繕本送達上訴人之翌日（即九十一年十一月二十日）起至清償日止
    ，按年息百分之五計算之法定遲延利息，為有理由，應予准許。是則原審判命上
    訴人如數給付並依被上訴人之聲請諭知供擔保為假執行之宣告，於法並無不合。
    上訴意旨指摘原判決不當，求予廢棄改判，為無理由，應予駁回。
七、至上訴人聲請傳訊證人（即皇電公司之法定代理人）王運匠證明系爭買賣契約是
    存在於被上訴人與皇電公司間一節，但本院既已依據前開證據足以認定系爭買賣
    契約是存在於兩造間，自無再行傳訊證人王運匠之必要，附此敘明。
八、據上論結，本件上訴為無理由，依民事訴訟法第四百四十九條第一項、第七十八
    條，判決如主文。
中      華      民      國    九十二    年      五      月      六      日
                                民事第六庭
                                    審判長法  官  蔡    燉
                                          法  官  俞  慧  君
                                          法  官  楊  絮  雲
右正本係照原本作成。
不得上訴。
中      華      民      國    九十二    年      五      月      六      日
                                          書記官   王  秀  雲


司法院資訊處製作；財團法人民間司法改革基金會備份。
